【裁判字號】    93,勞上,75
【裁判日期】    950503
【裁判案由】    競業禁止
【裁判全文】
臺灣高等法院民事判決                  93年度勞上字第75號
上  訴  人
即反訴被告  凌群電腦股份有限公司
法定代理人  己○○
訴訟代理人  林發立律師
            陳信至律師
            林翰緯律師
上  訴  人
即反訴原告  丙○○
上  訴  人  乙○○
訴訟代理人  蔡淑美律師
被上訴人    甲○○
訴訟代理人  丁○○
被上訴人    戊○○
上列當事人間競業禁止事件，上訴人對於中華民國93年9月9日臺
灣臺北地方法院92年度勞訴字第190號第一審判決提起上訴，上
訴人丙○○並提起反訴，本院於95年4月19日言詞辯論終結，判
決如下：
    主  文
原判決關於(一)駁回上訴人凌群電腦股份有限公司後開第二、三、
四項之訴及其假執行之聲請；(二)命上訴人乙○○給付及其假執行
宣告；暨前開(一)、(二)之訴訟費用部分均廢棄。
被上訴人戊○○應給付上訴人凌群電腦股份有限公司新台幣貳拾
陸萬元，及自民國九十二年十一月五日起至清償日止按年息百分
之五計算之利息。
被上訴人甲○○應給付上訴人凌群電腦股份有限公司新台幣參拾
柒萬伍仟元，及自民國九十二年十月二十八日起至清償日止按年
息百分之五計算之利息。
上訴人丙○○應再給付上訴人凌群電腦股份有限公司新台幣肆拾
捌萬元及自民國九十二年十月二十五日起至清償日止按年息百分
之五計算之利息。
上開第一項(二)之廢棄部分上訴人凌群電腦股份有限公司在第一審
之訴及其假執行之聲請均駁回。
上訴人丙○○之上訴及反訴均駁回。
上訴人凌群電腦股份有限公司其餘上訴駁回。
廢棄改判部分第一、二審訴訟費用由被上訴人戊○○十分之一、
甲○○負擔十分之一、丙○○負擔五分之一，餘由上訴人凌群電
腦股份有限公司負擔。駁回上訴部分第二審訴訟費用由上訴人丙
○○、凌群電腦股份有限公司各自負擔。反訴訴訟費用由反訴原
告丙○○負擔。
    事實及理由
壹、本訴部分：
一、上訴人凌群電腦股份有限公司（下稱凌群公司）主張：
(一)被上訴人戊○○原任職上訴人凌群公司台中分公司，負責電腦
  軟體程式之設計、電腦軟體設計工程及電腦硬體設備維護等工
  作。其與上訴人凌群公司簽訂不競業約定書，約定被上訴人戊
  ○○離職後4年內，若為自己從事與其服務期間所從事之同類
  業務時，應將其所受領之每月不競業獎金新台幣（以下同）
  5000元加計利息返還上訴人凌群公司，如上訴人凌群公司因而
  受有損害，被上訴人戊○○並應賠償之。詎被上訴人戊○○於
  任職上訴人凌群公司期間，未經上訴人凌群公司同意，即持有
  與上訴人凌群公司經營同類業務之訴外人英保電腦股份有限公
  司（下稱英保公司）股份178750股，並擔任英保公司董事，任
  期自民國89年3月8日起至92年3月7日止。換言之，被上訴人戊
  ○○於89年7月31日離職後，即為自己從事與其在上訴人凌群
  公司服務期間所從事之同類業務，已違反不競業之約定，自應
  依約返還其所受領之不競業獎金260000元及利息予上訴人凌群
  公司。
(二)被上訴人甲○○原亦任職上訴人凌群公司台中分公司，負責電
  腦軟體程式之設計、電腦軟體設計工程及電腦硬體設備維護等
  工作，亦與上訴人凌群公司簽訂上述相同內容之不競業約定書
  。而被上訴人甲○○於任職上訴人凌群公司期間，未經上訴人
  凌群公司同意，即持有英保公司104000股，並擔任英保公司監
  察人，任期自89年3月8日至92年3月7日止。是被上訴人於91年
  7月31日離職後，即為自己從事與其在上訴人凌群公司服務期
  間所從事之同類業務，已悖不競業約定，應返還其所受領之不
  競業獎金375000元及利息予上訴人凌群公司。
(三)上訴人丙○○原亦任職上訴人凌群公司，負責電腦軟體程式之
  設計、電腦軟體設計工程及電腦硬體設備維護等工作，與上訴
  人凌群公司簽訂不競業約定書，約定於離職4年內，若為自己
  從事與其在上訴人凌群公司服務期間所從事之同類業務時，應
  將其所受領之每月不競業獎金10000元加計利息返還上訴人凌
  群公司，如上訴人凌群公司因而受有損害，上訴人丙○○亦應
  賠償之。詎上訴人丙○○於將離職之際，即以其配偶張慧怡名
  義於92年2月18日申請設立與上訴人凌群公司經營同類業務之
  弘佑科技有限公司（下稱弘佑公司），意圖規避前開不競業約
  定書之限制。是上訴人丙○○於92年3月7日後，即為自己從事
  其與服務於上訴人凌群公司時同類業務，而違反不競業約定，
  自應返還其所受領之不競業獎金580000元及利息予上訴人凌群
  公司。另上訴人丙○○分別於89年6月30日、91年3月28日與上
  訴人凌群公司簽訂「菁英教練約定書」（下稱教練書）、「服
  務約定書」（下稱服務書），約定上訴人丙○○須自各簽約日
  起連續在上訴人凌群公司服務4年，上訴人凌群公司則自各簽
  約日之次月起，每月給予上訴人丙○○5000元（教練書部分）
  、10000元（服務書部分）之獎金。如中途離職，則須返還全
  部獎金暨賠償上訴人凌群公司所受損害。惟上訴人丙○○於92
  年3月7日辭職，其自應分別返還所受領之教練書獎金160000元
  及約定書獎金110000元。故上訴人丙○○所應返還之獎金計為
  850000元，而其已返還170426元。尚應返還上訴人凌群公司
  679574元。
(四)上訴人乙○○原任職上訴人凌群公司台中分公司，擔任業務經
  理，負責電腦軟體程式之設計、電腦輪系統之設計工程、電腦
  硬體設備維護等相關業務推銷、並拜訪客戶。其與上訴人凌群
  公司簽訂合約書，為競業禁止之約定，如違反致上訴人凌群公
  司受有損害，上訴人乙○○應負損害賠償責任。詎上訴人乙○
  ○於任職上訴人凌群公司期間，未經上訴人凌群公司同意，即
  持有英保公司0000000股，並擔任英保公司代表人，任期自89
  年3月8日至92年3月7日止。是上訴人乙○○於90年3月31日離
  職前，即為自己經營與上訴人同類業務之英保公司，顯違競業
  禁止約定。而上訴人乙○○於任職上訴人凌群公司時，即知其
  客戶私立逢甲大學（下稱逢甲大學）90年3月15日有「超高速
  乙太網路交換器、路由式網路交換器、高速乙太網路交換器」
  之投標案，然其為利英保公司得標，竟違反其忠誠義務，隱瞞
  此投標案訊息而未回報上訴人凌群公司，致上訴人凌群公司錯
  誤此一交易機會，由英保公司以0000000萬元取得該標案。依
  財政部公告「89年度營利事業各業所得額同業利潤標準」所載
  ，關於資訊服務業之「系統規劃設計」應有所得額30%淨利率
  ，則英保公司自前述投標案取得0000000元之淨利。該淨利本
  為上訴人凌群公司所可取得，但因上訴人乙○○之競業行為致
  受有此0000000元之損害，自得訴請上訴人乙○○賠償。
(五)原審判命上訴人乙○○應給付上訴人凌群公司0000000元及自
  92年10月29日起至清償日止按年息5%計算之利息；上訴人丙○
  ○應給付上訴人凌群公司199574元及自92年10月25日起至清償
  日止按年息5%計算之利息；駁回上訴人凌群公司其餘請求。上
  訴人凌群公司提起上訴，聲明：(1)原判決不利於上訴人凌群公
  司部分廢棄。(2)被上訴人戊○○應給付上訴人凌群公司260000
  元及自92年11月5日起至清償日止按年息5%計算之利息。(3)被
  上訴人甲○○應給付上訴人凌群公司375000元及自92年10月28
  日起至清償日止按年息5%計算之利息。(4)上訴人丙○○應再給
  付上訴人679574元及自92年10月25日起至清償日止按年息5%計
  算之利息。(5)願供擔保請准宣告假執行。其就上訴人乙○○、
  丙○○上訴部分之答辯聲明為：上訴駁回。
二、被上訴人戊○○、甲○○、上訴人丙○○、乙○○則分別以
    ：
(一)被上訴人戊○○部分：
  被上訴人戊○○以上訴人凌群公司已於92年5月27日決議解除
  董事競業禁止之約定，是其已無權復行主張本件不競業禁止約
  定書之約定，依民法第114條規定，兩造簽訂競業約定書之法
  律行為，視為自始無效。且上訴人凌群公司之全體董事既不受
  競業禁止約定之限制，上訴人戊○○卻須受該限制，顯失公平
  ，依民法第74條規定，應得撤銷。上訴人凌群公司依得撤銷之
  禁止約定書，請求給付，自無法源。且該競業禁止約定，違背
  道德及善良風俗、公共秩序，應不生效力。況被上訴人戊○○
  於離職前，即已持有英保公司股份，且擔任英保公司董事，是
  其並未違背前開不競業約定等語置辯。並聲明：上訴駁回。
(二)被上訴人甲○○部分：
  被上訴人甲○○以系爭不競業約定書違反憲法保障人民生存權
  及工作權之精神，有民法第72條背於公共秩序之無效情形。且
  被上訴人甲○○離職時，上訴人並未以口頭或書面等任何方式
  指定禁止競業之三家公司。遲至隔年（92）年1月6日始以存證
  信函告知其指定英保公司、衛道科技及敦陽科技公司為競業禁
  止之三家公司，顯與不競業約定書之「離職時」要件不合等語
  置辯。並聲明：上訴駁回。
(三)上訴人丙○○部分：
  上訴人丙○○以系爭不競業約定乃顯失公平之定型化契約，損
  及上訴人丙○○工作權，違背道德、善良風俗、公共秩序，應
  屬無效。且上訴人凌群公司既已解除董事競業禁止之約定，自
  不應再據此拘束上訴人丙○○，依民法第74條規定，為得撤銷
  之法律行為。況上訴人凌群公司依不競業約定書係指定上訴人
  丙○○於離職後不得在英保公司、麟瑞科技股份有限公司（下
  稱麟瑞公司）、恆邁實業股份有限公司（下稱恆邁公司）有償
  或無償從事與上訴人凌群公司之同類業務。惟上訴人丙○○於
  離職後，未曾在上開所指定三家公司服務，並無違背不競業約
  定。上訴人丙○○於離職後雖於92年3月12日任職由配偶張慧
  怡名義申請設立之弘佑公司，但弘佑公司並非上開所指定之三
  家公司，上訴人丙○○並無違反不競業之約定。至上訴人丙○
  ○雖另簽有教練書及服務書，惟該二契約約定與不競業約定書
  相牴觸而失效等語，資為抗辯。其上訴聲明：(1)原判決不利於
  上訴人丙○○部分廢棄。(2)前開廢棄部分，上訴人凌群公司在
  第一審之訴及其假執行之聲請均駁回。答辯聲明：上訴駁回。
(四)上訴人乙○○部分：
  上訴人乙○○以上訴人凌群公司於第二審追加主張上訴人乙○
  ○負有忠誠履行義務，有礙上訴人乙○○之防禦及訴訟之終結
  ，故不同意此項訴之追加。又上訴人凌群公司設有管理處業務
  管理部統一蒐集標案訊息，再由主管分派給業務人員。系爭標
  案為公開招標，任何不特定廠商均得以知悉該標案訊息。且上
  訴人乙○○為業務經理，依其職責並不負責招標案之回報及投
  標工作。再者，系爭標案既為公開招標，上訴人凌群公司即令
  知悉該標案並參與投標，仍須面對其他廠商之競標，最後仍可
  能由英保公司得標。況英保公司之投標根本非上訴人主導，且
  英保公司之得標係因其報價最低，與上訴人乙○○個人並無關
  係，自與上訴人凌群公司主張上訴人乙○○違反競業禁止義務
  ，無相當因果關係。末按，系爭標案充其量僅為電腦週邊設備
  之販售，其淨利率只能按89年度營利事業各業所得額標準及同
  業利潤標準之批發淨利率7%計算等語，資為抗辯，並聲明：(1)
  原判決不利於上訴人乙○○部分廢棄。(2)前開廢棄部分上訴人
  凌群公司在第一審之訴及其假執行之聲請均駁回。
三、經查：
(一)被上訴人戊○○自民國85年2月26日至89年7月31日止，任職於
  上訴人凌群公司台中分公司，負責電腦軟體程式之設計、電腦
  軟體系統之設計工程、電腦硬體設備維護等。戊○○於擔任專
  案經理時，曾於85年2月26日與上訴人凌群公司簽訂「不競業
  約定書」，其第1條第1項：「甲方（即被上訴人戊○○）承諾
  將來如自乙方（即上訴人凌群公司）離職（包括自請辭職、及
  因行為不當經乙方依法解職），於離職起肆年內，不得為自己
  或為他人，有償或無償從事與其在乙方服務期間所從事之同類
  業務，並不得將其在乙方服務間於職務上所獲取之知識及經驗
  ，傳授予任何第三人。甲方如違背前開承諾，應返還依本約定
  書之規定，自乙方所領得之全部獎金並加計利息，乙方如有其
  他損害，並得請求甲方賠償。甲方不得異議。」、第2條第1項
  ：「為酬庸甲方依前條所為之承諾，乙方同意自本約定書簽約
  日之次月起，每月給予甲方新臺幣伍仟元整之獎金。」。又所
  謂禁止為自己或任何他人有償或無償從事與在上訴人凌群公司
  服務期間所從事之同類業務係指由上訴人凌群公司指定之三家
  公司行號而言，但上訴人凌群公司並未於被上訴人戊○○離職
  時指定該三家公司行號之名稱。嗣被上訴人戊○○於89年7 月
  31日離職，計領取不競業獎金260000元。而其於離職時即已持
  有訴外人英保公司之股份達16.25%（即178750股），並且擔任
  英保公司董事，任期自89年3月8日至92年3月7日止。
(二)被上訴人甲○○自77年4月25日至91年7月31日止，亦任職於上
  訴人凌群公司臺中分公司，負責電腦軟體程式之設計、電腦軟
  體系統之設計工程、電腦硬體設備維護等。甲○○於擔任專案
  經理時，亦曾於85年3月18日與上訴人凌群公司簽訂「不競業
  約定書」，為上述同樣內容之不競業約定及獎金給付。被上訴
  人甲○○於91年7月31日離職，計領取不競業獎金375000元。
  而其於離職時已持有英保公司股份達9.5（即104000股），並
  且擔任英保公司監察人，任期自89年3月8日至92年3月7日止。
(三)上訴人丙○○自79年5月15日至92年3月7日止，任職於上訴人
  凌群公司，負責電腦軟體程式之設計、電腦軟體系統之設計工
  程、電腦硬體設備維護等。上訴人丙○○於87年3月30日擔任
  三線經理時，與上訴人凌群公司簽訂「不競業約定書」，其第
  1條第1項：「甲方（即上訴人丙○○）承諾將來如自乙方（即
  上訴人凌群公司）離職（包括自請辭職、及因行為不當經乙方
  依法解職），於離職起肆年內，不得為自己或為他人，有償或
  無償從事與其在乙方服務期間所從事之同類業務，並不得將其
  在乙方服務間於職務上所獲取之知識及經驗，傳授予任何第三
  人。甲方如違背前開承諾，應返還依本約定書之規定，自乙方
  所領得之全部獎金並加計利息，乙方如有其他損害，並得請求
  甲方賠償。甲方不得異議。」、第2條第1項：「為酬庸甲方依
  前條所為之承諾，乙方同意自本約定書簽約日之次月起，每月
  給予甲方新臺幣壹萬元整之獎金。」。上訴人丙○○另於89
  年6月30日簽訂教練書，其第3條約定：「甲方（即上訴人丙○
  ○）承諾自本約定書簽約日（以下簡稱簽約日）起，連續在乙
  方（即原告）服務肆年。甲方如違背承諾而中途離職（包括自
  請辭職、及因行為不當經乙方依法解職及其他一切原因），願
  意返還依本約定書之規定，自乙方所領得之全部獎金。乙方如
  有其他損害，並得請求甲方賠償。」、第4條第一項約定：「
  為酬庸甲方依前條所為之承諾，乙方同意自簽約日之次月起，
  每月給予甲方新臺幣伍仟元整之獎金。」。兩造復於91年3月
  28日簽訂服務書，其第1條約定：「甲方（即上訴人丙○○）
  承諾自本約定書簽約日（以下簡稱簽約日）起，連續在乙方（
  即上訴人凌群公司）服務肆年。甲方如違背承諾而中途離職（
  包括自請辭職、及因行為不當經乙方依法解職及其他一切原因
  ），願意返還依本約定書之規定，自乙方所領得之全部獎金。
  乙方如有其他損害，並得請求甲方賠償。」、第2條第1項約定
  ：「為酬庸甲方依前條所為之承諾，乙方同意自簽約日之次月
  起，每月給予甲方新臺幣壹萬元整之獎金。」。上訴人丙○○
  於92年3月7日離職，計已領取不競業獎金580000元、教練書部
  分獎金160000元、服務書部分獎金110000元，共850000元。經
  上訴人凌群公司以上訴人丙○○92年3月份薪資及18天休假
  70426元予以扣抵，另上訴人丙○○於92年4月返還100000元。
  而上訴人凌群公司依不競業離職約定書指定之三家公司行號為
  英保公司、麟瑞公司及恆邁公司。惟上訴人丙○○自92年3 月
  12日起即任職弘佑公司。
(四)上訴人乙○○自85年11月1日至90年3月31日止，亦任職於上訴
  人凌群公司臺中分公司，擔任業務經理，負責電腦軟體程式之
  設計、電腦軟體系統之設計工程、電腦硬體設備維護等相關業
  務推銷、並拜訪客戶。上訴人乙○○於85年11月1日與上訴人
  凌群公司簽訂「合約書」，其第4條約定：「競業禁止：甲方
  （即上訴人乙○○）於在職期間，非經乙方（即上訴人凌群公
  司）事前書面同意，不得為下列行為：(1)為自己或他人名義經
  營或投資與乙方業務相同或類似之事業。(2)擔任與乙方業務相
  同或類似之公司、商號之受僱人、受任人、承攬人、合夥人或
  顧問。」、第10條：「違約：甲方違反本合約之規定，除本合
  約別有規定者外，乙方得即時終止聘僱，甲方並應賠償乙方所
  受一切損害並負擔洩密等有關之刑責。」。而上訴人乙○○於
  任職上訴人凌群公司時，即持有英保公司股份達37.5（即
  412500 股），並於89年12月20日經英保公司股東臨時會選任
  上訴人乙○○為該公司董事，任期自八十九年三月八日至九十
  二年三月七日止。
(五)上訴人凌群公司所營事業為電腦系統之出租與銷售及進出口業
  務、電腦軟體系統之設計工程、電腦工程程式之設計施工、有
  關事務機器及測試用儀器之銷售及進出口、電腦資訊工程諮詢
  、顧問業務、電腦硬體修護、電腦資訊系統整個業務、電腦之
  網路系統設計及按裝施工、電腦監控工程承包、電信（子）器
  材電子資訊傳輸設備及其器材之銷售等。
(六)訴外人英保公司營業項目為資訊軟體服務業、電子資訊供應服
  務業、資訊軟體零售業、電腦設備安裝業、事務性機器設備批
  發業、事務性機器設備零售業、電子材料零售業、電信器材批
  發業、電信器材零售業、電子材料批發業等。
(七)弘佑公司於92年2月18日設立登記，代表人張慧怡為上訴人丙
  ○○之妻，該公司所營事業為資訊軟體服務業、電子資訊供應
  服務業、資訊軟體零售業、事務性機器設備批發業、電子材料
  零售業、電信器材批發業、電信器材零售業、電子材料批發業
  、電腦設備安裝業。
(八)逢甲大學「超高速乙太網路交換器、路由式網路交換器、高速
  乙太網路交換器」標案於90年3月15日刊登政府採購公報，同
  年月30日決標，由英保公司以0000000元得標。
上開各情為兩造所不爭執，並有不競業約定書、合約書、服務約
定書、菁英教練約定書、決標公告、員工薪資所得受領人免稅額
（扶養親屬）申報表、英保公司變更登記表、弘佑公司基本資料
查詢、上訴人凌群公司基本資料查詢、決標紀錄可稽（見原審卷
一第25至35、37、106、108、110、111、250、251頁、本院卷二
第27頁），應堪信實。
五、得心證之理由：
甲、被上訴人戊○○、甲○○部分：
(一)渠等二人雖一再爭執系爭不競業約定應屬無效，或得依民法第
  74條撤銷云云。惟查：
1.按憲法第15條規定，人民之生存權、工作權及財產權應予保障
  ，乃國家對人民而言。又人民之工作權並非一種絕對之權利，
  此觀諸憲法第23條之規定而自明，雇主惟恐員工離職後洩漏其
  工商業上，製造技術之秘密，乃於其員工進入公司任職之初，
  與員工約定於離職日起一定期間內不得從事與公司同類之廠商
  工作或提供資料，如有違反應負損害賠償責任。該項競業禁止
  之約定，既附有一定期限，且出於員工之同意，與憲法保障人
  民工作權之精神並不違背，亦未違反其他強制規定，且與公共
  秩序無關，自非無效。最高法院75年度台上字第2446號裁判見
  解亦同，可資參照。況電子產業等高科技產業為台灣經濟發展
  之核心，企業常投入大量資金培育人才進行研發，營業秘密之
  核保護及人才之網羅極為重要，故競業禁止條款亦廣為該類企
  業採用，以防止員工跳槽後營業秘密外洩及同業間之惡性競爭
  。故競業禁止約定，若其限制之期間、地區、範圍及方式，在
  社會一般觀念及商業習慣上，可認為合理適當而不危及受限制
  人之經濟生存能力，應為法之所許。本件不競業約定書所限制
  之職業活動範圍，僅限於被上訴人戊○○、甲○○從事與在上
  訴人凌群公司服務期間所從事之同類業務，亦即電腦軟體程式
  之設計、電腦軟體系統之設計工程、電腦硬體設備維護等與網
  路系統整合業務相關之工作，非謂所有與電腦相關之產業均在
  禁止之列。是被上訴人戊○○、甲○○之工作權雖受有部分限
  制，但並非完全剝奪其工作機會。且本件約定競業禁止之期間
  亦有4年之限制，若有違反，所須返還者為其任職期間所領取
  之不競業獎金，亦無過當而有危及被上訴人戊○○、甲○○之
  經濟生存能力。揆諸前揭說明，系爭不競業約定書自屬有效。
2.被上訴人戊○○等人辯稱系爭「不競業約定書」違反消費者保
  護法第12條規定，應屬無效云云。惟查，系爭不競業約定書係
  兩造間基於僱傭關係所簽訂，並非消費關係，二者係屬不同之
  法律關係，被上訴人執此為辯，殊屬誤會。被上訴人戊○○等
  人復稱渠等乃取得上訴人CCIE（網路技術認證）資格工程師，
  為專業級技術人員，在美國大企業聘用年薪約美金80000至
  10000元，在台灣亦應有0000000元年薪，凌群公司刻意壓低被
  上訴人等之薪資，藉系爭不競業約定書以極低之獎金拘束被上
  訴人競業之自由，為顯失公平之定型化契約條款，應屬無效，
  云云。然上訴人凌群公司堅決否認有不當壓低薪資情事，而僱
  傭薪資多寡，屬契約自由範疇，亦須受市場機制而定，且國際
  間勞工薪資本極差異甚大，尚難持他國待遇加以比附援引。被
  上訴人既為電腦專業技術人員，顯具相當智識程度，且於上訴
  人凌群公司任職亦有相當時日（被上訴人戊○○任職時間為4
  年5月，被上訴人甲○○任職時間為14年3月，上訴人丙○○任
  職時間為12年9月），顯見渠等對己所領薪資亦認屬合理而願
  接受。而上訴人凌群公司於被上訴人戊○○、甲○○任職期間
  均依約給付每月5000元之不競業獎金，其金額已達渠二人當時
  本俸10%左右，應屬相當之對價，並無顯失公平之處。被上訴
  人戊○○等人以定型化契約應屬無效云云置辯，亦無可採。
3.被上訴人戊○○等人另執上訴人凌群公司92年5月27日股東常
  會議事錄為據，辯稱上訴人凌群公司既已解除董事競業禁止約
  定，自等於解除全體員工競業禁止約定等語。惟上訴人董事與
  上訴人間之競業規定乃公司法第209條之強制規定，此從該次
  股東常會議事錄第八案記載：「案由：解除董事競業禁止之限
  制案。提請公決。（董事會提）說明：1.依公司法第209條規
  定，董事為自己或他人為屬於公司營業範圍內之行為，應對股
  東會說明其行為之重要內容，並取得許可。2.故擬請股東會同
  意本次改選之新任董事若有擔任其他公司董事或有投資或經營
  其他與本公司營業範圍相宜或類似之公司之行為者，不受公司
  法董事競業禁止之限制，連任時亦同。（下略）」（見原審卷
  一第296頁）即可知悉。核與被上訴人戊○○等間依契約自由
  所簽訂之「不競業約定書」顯不相同，尚難一概論之。尤有進
  者，契約效力乃具相對性，雇主與員工間為不競業約定或解除
  不競業約定，其效力均僅及於雇主與該名員工間，與其他員工
  無涉，是被上訴人戊○○等人此節所辯，亦無足取。
4.被上訴人戊○○復執民法第74條為辯，然被上訴人戊○○等人
  均為電腦專業技術人員，已具相當智識程度及社會經驗，應能
  清楚明瞭系爭不競業約定書之限制及違反之法律效果。渠等於
  簽訂後，亦按月領取不競業獎金，從未爭執系爭不競業約定書
  之效力。足認渠等簽訂系爭不競業約定並無任何急迫、輕率或
  無經驗，致有顯失公平之處。況系爭不競業約定書之簽訂時間
  ，距上訴人凌群公司起訴時均早逾一年除斥期間，益徵被上訴
  人戊○○等人所辯，難以憑採。
(二)被上訴人戊○○雖辯稱上訴人凌群公司未於其離職時指定三家
  競業禁止之公司，被上訴人甲○○則稱上訴人凌群公司遲至其
  離職隔年即92年1月6日始以存證信函告知其指定英保公司、衛
  道科技及敦陽科技公司為競業禁止之三家公司，顯與不競業約
  定書之「離職時」要件不合等語。惟查，系爭不競業約定書第
  1條第2項固約定：「本條所謂禁止之為他人有償或無價從事與
  其在乙方服務期所從事之同類業務，係指為：1.於甲方離職時
  ，由乙方指定之三家公司行號，有償或無償與其乙方服務期間
  所從事之同類業務或往來廠商客戶。」惟系爭不競業約定之範
  圍並不以「為他人」為限，此觀同條第1項前段：「甲方承諾
  將來如自乙方離職（包括自請辭職，及因行為不當經乙方依法
  解職），於離職起肆年內，不得為自己或他人，有償或無價從
  事與其在乙方服務期間所從事之同類業務（下略）」之約定甚
  明（見原審卷一第25、27頁）。查英保公司經營與上訴人凌群
  公司同類業務，有公司變更登記表及公司基本資料查詢可稽（
  見原審卷一第37、38、250、251頁），自屬上訴人凌群公司之
  競業對手。被上訴人戊○○、甲○○均為英保公司股東，持股
  比例各高達16.25及9.5，且分任英保公司之董事、監察人，此
  觀卷附公司變更登記表甚明（見原審卷一第39頁）。而依公司
  法規定，股份有限公司股東以其繳清股份金額為對公司之責任
  ，且得分派股息、紅利、行使表決權，與公司利益息息相關，
  被上訴人戊○○、甲○○顯係「為自己」而為競業行為，當屬
  違反系爭不競業約定，不因上訴人凌群公司有無指定三家競業
  禁止之公司而異其認定。
(三)從而，上訴人依系爭不競業約定書第1條第1項約定，訴請被上
  訴人戊○○、甲○○返還渠等受領之不競業獎金260000元、
  0000000元，並分別加計自92年11月5日、92年10月28日起至清
  償日止按年息5%計算之利息，洵屬有據，應予准許。
乙、上訴人丙○○部分：
(一)上訴人丙○○雖亦抗辯系爭不競業約定書無效，惟系爭不競業
  約定書並無違反公序良俗或有失公平，且無民法第74條所定得
  撤銷原因，並已逾該條所定1年除斥期間，應屬有效，詳如上
  述。
(二)上訴人丙○○另辯稱上訴人凌群公司依不競業離職約定書指定
  之三家公司行號為英保公司、麟瑞公司及恆邁公司，而上訴人
  丙○○任職之弘佑公司並不在其內，自不受競業禁止之約束等
  語。然查弘佑公司乃上訴人丙○○之妻張慧怡於92年2月18日
  設立登記，其經營項目與上訴人凌群公司雷同，有公司基本資
  料查詢、戶籍謄本（見原審卷一第110、148頁）可佐。而上訴
  人丙○○於92年3月7日離職，距弘佑公司成立時間不滿1月，
  且上訴人丙○○復自承其於92年3月12日即至由其妻張慧怡名
  義申請設立之弘佑公司任職，此觀上訴人丙○○94年9月30日
  上訴理由暨答辯狀之記載甚明（見本院卷二第233），並有勞
  工保險被保險人投保資料表附卷可參（見原審卷二第55頁）。
  是依上訴人丙○○與其配偶張慧怡身分之密切，弘佑公司設立
  登記時間與上訴人丙○○離職時間之緊接及上訴人丙○○離職
  5天即至弘佑公司工作等情觀之，足認弘佑公司乃上訴人丙○
  ○為圖規避不得競業責任，假借其妻張慧怡名義所設，其於該
  公司任職，自屬「為自己」之競業行為。而上訴人凌群公司既
  已與上訴人丙○○約定不得於指定之三家公司為競業行為，則
  自己開設公司競業，其情節較受僱於他人公司為重，依舉輕以
  明重之法理，更應在其約定競業禁止之範圍之列，方符社會經
  驗及論理法則。是上訴人凌群公司自得依不競業約定書第1條
  第1項約定，請求上訴人丙○○返還所領不競業獎金580000 元
  並加計法定遲延利息。
(三)次查，上訴人丙○○分別於89年6月30日、91年3月28日與上訴
  人凌群公司簽訂教練書及服務書，承諾自簽約日起連續在上訴
  人凌群公司服務4年，上訴人凌群公司則按月給付5000元（教
  練書部分）及10000元（服務書部分）之獎金，如中途離職，
  則須返還受領之獎金，有教練書及服務書可稽（見原審卷一第
  34、35頁）。該二約定均屬最短服務期間之限制，核與前述不
  競業約定無涉。上訴人丙○○辯稱該服務年限約定與不競業約
  定相互牴觸而無效云云，殊屬誤會，尚無可採。又上訴人凌群
  公司於上訴人丙○○任職期間已依約給付教練獎金160000元及
  服務獎金110000元，為上訴人丙○○自承無訛，則上訴人丙○
  ○指稱上訴人凌群公司違反民法第264條規定未為勞動服務及
  之對待給付，則其請求返還服務獎金及教練獎金為無理由云云
  ，亦嫌無據。
(四)依前說明，上訴人丙○○計領取不競業獎金580000元、教練獎
  金160000元、服務獎金110000元，共850000元。惟上訴人凌群
  公司已扣除上訴人丙○○92年3月份薪資及18天休假計70426元
  ，另上訴人丙○○於92年4月22日交付面額100000元之支票用
  以返還部分獎金。故上訴人丙○○計尚餘679574元之獎金未為
  返還。從而，上訴人凌群公司訴請上訴人返還679574元並加計
  自92年10月25日起至清償日止按年息5%計算之法定利息，自屬
  有據。
丙、上訴人乙○○部分：
(一)上訴人乙○○雖謂上訴人凌群公司於原審僅主張上訴人乙○○
  違反合約書第4條競業禁止義務，請求賠償損害；其於本院追
  加主張上訴人乙○○負有將招標案訊息回報之忠誠履行義務，
  ，乃訴之追加，有礙上訴人乙○○之防禦及訴訟終結，故不同
  意云云。惟查，上訴人凌群公司於本院仍係依合約書請求損害
  賠償，故忠誠履行義務僅屬攻擊防禦方法，並非訴訟標的之追
  加。而上訴人凌群公司於原審之起訴狀即敘明上訴人乙○○知
  悉逢甲大學之投標案，依其業務經理職責，自有將此投標案回
  報上訴人凌群公司，以利上訴人凌群公司進行投標，上訴人乙
  ○○卻予隱瞞，致上訴人凌群公司錯失此一機會（見原審卷第
  一第13、14頁），足見上訴人凌群公司於原審就此攻擊防禦方
  法已有陳述，非於本院始行提出，其冠以忠誠履行義務之名，
  不過為該攻擊防禦方法之補充陳述，核與訴之追加無涉，上訴
  人乙○○此節抗辯，容屬誤會，先此敘明。
(二)查上訴人乙○○自85年11月1日至90年3月31日止，任職於上訴
  人凌群公司台中分公司，擔任業務經理，負責電腦軟體程式之
  設計、電腦軟體系統之設計工程、電腦硬體設備維護等相關業
  務推銷、並拜訪客戶等業務，且於85年11月1日與上訴人凌群
  公司簽訂合約書，約定在職期間，非經上訴人凌群公司事前書
  面同意，不得為下列行為：(1)為自己或他人名義經營或投資與
  上訴人凌群公司業務相同或類似之事業。(2)擔任與上訴人凌群
  公司業務相同或類似之公司、商號之受僱人、受任人、承攬人
  、合夥人或顧問。如有違反應賠償上訴人凌群公司因此所受損
  害。此為二造所不爭執，並有合約書可佐（見原審卷一第30、
  31頁）。惟上訴人乙○○竟於89年12月20日，經英保公司股東
  臨時會選任為董事，並於90年1月2日辦理變更登記完成，任期
  自89年3月8日至92年3月7日止，持有英保公司股份412500股，
  其持股比例達37.5%，此亦有英保公司股東臨時會議事錄（節
  錄本）及公司變更登記表在卷可參（見原審卷二第88至90頁）
  。而英保公司經營業務與上訴人凌群公司類似，業如上述。是
  上訴人乙○○違反競業禁止約定，要無庸疑。
(三)上訴人凌群公司固主張其因上訴人乙○○之違反競業禁止約定
  ，致不知逢甲大學90年3月之「超高速乙太網路交換器、路由
  式網路交換器、高速乙太網路交換器」之投標案，而未能取得
  預期淨利0000000元，自受有此預期利益之損失云云。上訴人
  乙○○雖否認其有主動回報標案訊息義務，但查上訴人乙○○
  擔任業務經理，負責推銷、拜訪客戶等業務，對下屬業務員亦
  有督導之責，此為上訴人乙○○所不爭執（見本院卷三第129
  頁）。而逢甲大學為上訴人乙○○之客戶，其於89年1月至90
  年2月21日曾多次拜訪逢甲大學，足徵上訴人乙○○應知悉逢
  甲大學欲辦理前開標案。參以卷附上訴人乙○○89年1月26、
  27日之請款紀錄（見原審卷一第77頁），係前往逢甲大學處理
  投標及開標事宜，顯見業務員就標案有回報義務。且依上訴人
  凌群公司投、開標作業管理辦法第4條亦規定若業務人員就知
  悉之標案無故不提出審查登記申請者，將依業務人員管理辦法
  懲處。（見本院卷三第83頁），益證業務人員確有回報義務。
  上訴人乙○○嗣雖升任業務經理，然其仍須帶領轄下業務員，
  負責業務之開發、接洽，自有將知悉之業務訊息回報上訴人凌
  群公司，以利上訴人凌群公司為進一步之評估，不因其身為業
  務主管而有不同。上訴人乙○○以其業已升任主管而無回報之
  責，核與常情不符，委無可採。
(四)查逢甲大學之「超高速乙太網路交換器、路由式網路交換器、
  高速乙太網路交換器」之採購案係於90年3月13日上網公告，
  同年月15日刊登政府採購公報，採公開招標，底價為0000000
  元，其決標方式以合於招標文件規定，且在該校核定底價以內
  之最低標為得標。該採購案於90年3月30日決標，參與投標廠
  商有三商電腦股份有限公司、銘信科技股份有限公司、英保公
  司3家，投標價各為0000000元、0000000元、0000000元，審標
  結果3 家均符合招標文件，由英保公司以底價之內最低標得標
  ，此有決標公告、逢甲大學財物購置招標須知、決標紀錄可稽
  （見本院卷二第22至27頁）。由上述3家公司之投標價可知，
  彼此價差僅約在5%、6%之間，競爭顯屬激烈。而依上訴人凌群
  公司之投、開標作業管理辦法第3條規定，係由Account Sales
  於投開票日前3週提出標案審查登記申請，以確定標案等級，
  完成登記註冊等事宜。完成登記註冊後，依該標案等級，須成
  立專案小組，由Sales或Sales Manager擔任QA Manager。QA
  Manager須於2日內簽辦奉准成立工作小組，由並首席技術編緝
  及相關技術編輯負責撰寫建議書。完成之建議書需送呈該專案
  最高權責主管，由最高權責主管指派職級相當之同仁，從頭至
  尾查核確認整本建議書並進行評比始可投標。QA Manager並須
  送呈全案之成本分析（須涵蓋全案所有產品成本及風險之評估
  ）、其他相關競爭廠商相關分析報告及投標價格，依該案等級
  報核至最高權責主管（見本院卷三第82頁）。是上訴人凌群公
  司就標案內容、分析、價格均非得由業務經理一人作主決定。
  則上訴人凌群公司縱令知悉系爭採購案訊息，惟依其投開標作
  案，該標案是否得通過標案審查登記申請，其建議書能否通過
  內部評比，分析報告及投標價能否通過最高權責主管之核可，
  均在未定之數。況上訴人凌群公司亦未能提出任何稽證足資證
  明上訴人凌群公司之投標價必會低於0000000元而得標。是上
  訴人凌群公司主張其因上訴人乙○○未回報標案訊息致其喪失
  得標可得之淨利0000000元顯乏相當因果關係，其據此請求上
  訴人乙○○賠償該淨利損失，自屬無據。
六、綜上，上訴人凌群公司依不競業約定書訴請被上訴人戊○○
    返還受領之不競業獎金260000元及自92年11月5日起至清償
    日止按年息5%計算之利息；訴請被上訴人甲○○返還受領之
    獎金375000元及自92年10月28日起至清償日止按年息5%計算
    之利息；暨依不競業約定書、教練書、服務書訴請上訴人丙
    ○○返還未償之不競業、教練及服務獎金679574元及自92年
    10月25日起至清償日止按年息5%計算之利息，洵屬有據，應
    予准許。而上訴人凌群公司就上訴人丙○○部分逾前開範圍
    之請求，暨依合約書訴請上訴人乙○○賠償淨利損失000000
    0 元及法定遲延利息，均屬無據，應予駁回。原審就被上訴
    人戊○○、甲○○部分為上訴人凌群公司敗訴之判決，尚有
    未洽。上訴人凌群公司意旨指摘原判決不當，求予廢棄改判
    ，為有理由。爰由本院予以廢棄改判，如主文第2、3項所示
    。至關於原審判命上訴人丙○○給付部分，核無不當，上訴
    人丙○○上訴意旨指摘原判決此部分不當，求予廢棄改判，
    為無理由，應駁回其上訴。又上訴人凌群公司請求上訴人丙
    ○○應再給付，於480000元範圍內為有理由，原審就此部分
    為上訴人凌群公司敗訴之判決，為無理由，上訴人凌群公司
    就此部分指摘原判決不當，求予廢棄改判，為有理由，爰由
    本院將原判決此部分予以廢棄改判如主文第4項所示。至於
    逾上開應准許部分，上訴人之請求為無理由，原審為其敗訴
    之判決，並無違誤，上訴人凌群公司就此部分所為上訴，為
    無理由，應予駁回。另原審判命上訴人乙○○給付0000000
    元及法定遲延利息，並為假執行之宣告，自有未洽。上訴人
    乙○○上訴意旨指摘原判決不當，求予廢棄改判，為有理由
    。自應由本院予以廢棄改判，如主文第5項所示。
七、本判決所命給付未逾0000000元，上訴人凌群公司聲請願供
    擔保請准宣告假執行，核無必要，併此敘明。
貳、反訴部分：
一、按於第二審提起反訴，非經他造同意，不得為之。但就同一
    訴訟標的有提起反訴之利益者，不在此限。民事訴訟法第
    446條第2項第2款定有明文。次按反訴之標的衹須與本訴之
    標的或其防禦方法相牽連，且與本訴得行同種訴訟程序，又
    非專屬管轄者即得提起反訴，此觀民事訴訟法第260條第1項
    、第2項規定甚明。所謂相牽連者，係指反訴之標的與本訴
    之標的，或反訴之標的與防禦方法間，兩者在法律上或事實
    上關係密切，審判資料有共通性或牽連性者而言。本件上訴
    人凌群公司係以上訴人丙○○違反不競業約定及未滿約定服
    務年限即離職，而依不競業約定書、教練書、服務書請求上
    訴人丙○○返還受領之不競業獎金、教練獎金、服務獎金。
    上訴人丙○○則主張前開不競業約定書、教練書、服務書為
    無效，上訴人凌群公司不得藉此以其92年3月份薪資及18天
    休假計70426元予以扣抵應返還之獎金，另上訴人丙○○於
    92年4月返還之100000元亦屬無法律上原因，應回復原狀，
    而提起反訴，請求上訴人凌群公司返還上開金額。是本件反
    訴標的與本訴之標的及其防禦方法間顯有牽連關係，揆諸前
    揭說明，自得提起。
二、上訴人丙○○提起反訴主張：前開不競業約定書、教練書、
    服務書均屬無效，上訴人凌群公司扣抵之92年3月份薪資及
    18天休假計70426元及上訴人丙○○於92年4月返還之100000
    元，均屬無法律上原因，且應回復原狀。爰依不當得利及回
    復原狀法律關係，提起本件反訴。聲明為：上訴人凌群公司
    應給付170426元。
三、上訴人凌群公司則以：上訴人丙○○既未連續服務4年之義
    務，則依服務書及教練書之約定，應將已先行受領之履約對
    價即連續服務4年之獎金返還上訴人凌群公司。故上訴人凌
    群公司受領丙○○返還之獎金有法律上原因等語置辯。並聲
    明：反訴原告之訴駁回。
四、查系爭不競業約定書、教練書、服務書均合法有效，上訴人
    丙○○亦已依上開三項約定分別領取不競業獎金580000元、
    教練獎金160000元、服務獎金110000元，合計850000元。且
    上訴人丙○○確有為自己為競業行為，而違反不競業約定，
    且亦未依約自簽約日起連續在上訴人凌群公司服務4年，依
    前開不競業約定書、教練書、服務書約定，應將所受領之獎
    金加計利息返還上訴人凌群公司，已詳如上述。從而，上訴
    人凌群公司以上訴人丙○○92年3月份薪資及18天休假計
    70426 元抵銷其同額應返還之獎金，暨受領上訴人丙○○於
    92年4 月自行返還之獎金100000元，均於法有據。上訴人丙
    ○○依不當得利及回復原狀法律關係訴請返還，為無理由，
    應予駁回。
參、據上論結，本件上訴為一部有理由，一部無理由，反訴為無
    理由，依民事訴訟法第第450條、第449條第1項、第79條、
    第78條，判決如主文。
中    華    民    國    95    年    5     月    3     日
                  民事勞工法庭審判長法  官  張耀彩
                                    法  官  林金吾
                                    法  官  盧彥如
正本係照原本作成。
如不服本判決，應於收受送達後20日內向本院提出上訴書狀，其
未表明上訴理由者，應於提出上訴後20日內向本院補提理由書狀
（均須按他造當事人之人數附繕本）上訴時應提出委任律師或具
有律師資格之人之委任狀；委任有律師資格者，另應附具律師資
格證書及釋明委任人與受任人有民事訴訟法第466條之1第1項但
書或第2項（詳附註）所定關係之釋明文書影本。（但上訴利益
不逾新台幣150萬元者，不得上訴）
中    華    民    國    95    年    5     月    4     日
                                    書記官  鄭兆璋
附註：
民事訴訟法第466條之1（第1項、第2項）：
對於第二審判決上訴，上訴人應委任律師為訴訟代理人。但上訴
人或其他法定代理人具有律師資格者，不在此限。
上訴人之配偶、三親等內之血親、二親等內之姻親，或上訴人為
法人、中央或地方機關時，其所屬專任人員具有律師資格並經法
院認為適當者，亦得為第三審訴訟代理人。


司法院資訊處製作；財團法人民間司法改革基金會備份。
